臺灣桃園地方法院民事判決　　　　　　 99年度重訴字第191號
原　　　告
即反訴被告　楊秀俊
訴訟代理人　吳心心
被　　　告
即反訴原告　楊子瀚
訴訟代理人　陳祖德律師
複代理人　　莊守禮律師
上列當事人間請求不動產所有權移轉登記事件（反訴亦請求不動
產所有權移轉登記），本院於民國100 年5 月18日言詞辯論終結
，判決如下：
    主      文
被告應將坐落桃園縣蘆竹鄉○○○○段蕃子厝小段二六之二、二
七、二九之二、三二之一地號等土地所有權之應有部分各五分之
一移轉登記予原告。
原告其餘之訴駁回。
訴訟費用由被告負擔二分之一，餘由原告負擔。
反訴被告應將坐落桃園縣蘆竹鄉○○○○段蕃子厝小段二八地號
土地所有權之應有部分五分之一移轉登記予反訴原告。
反訴原告其餘之訴駁回。
反訴訴訟費用由反訴被告負擔二分之一，餘由反訴原告負擔。
    事      實
壹、原告即反訴被告方面：
甲、本訴部分：
一、聲明：被告應將坐落桃園縣蘆竹鄉○○○○段蕃子厝小段26
    -2、27、29-2、32-1地號等土地所有權之應有部分各1/2 移
    轉登記予原告。
二、陳述：
  (一)緣坐落桃園縣蘆竹鄉○○○○段蕃子厝小段26-2、27、29-2
    、32-1（下稱系爭4 筆土地）26-8、26-9、28、29、29-1、
    30、31、44-8及46-1號等13筆土地（如附表所示），係民國
    70年間，由原告與訴外人陳玉琳、白德明（華僑）等3 人，
    以農民童壽喜及原告之朋友張近歐名義，共同向台灣桃園地
    方法院投標購買。除其中7 筆農地（按除系爭4 筆土地外，
    尚有31、29、29 -1 地號等3 筆亦為農地）仍信託登記於童
    壽喜名下之外，至於另登記於張近歐名下之44-8、46-1等2
    筆工業區土地，業於70年11月移轉登記予原告、陳玉琳及白
    德明3 人，另同以童壽喜名義購買之26-8、26-9、28、30地
    號等4 筆非農地，亦同時移轉於前開3 人名下。實際上，前
    開13筆土地其持分係由原告取得50/1000 ，陳玉琳、白德明
    各取得475/1000，並委由原告就近管理土地。嗣於75、76年
    間，兩造父親楊文傑（82年間已歿）提議，於前開7 筆農地
    上養羊。後因登記名義人童壽喜年老，其子女恐有繼承及遺
    產稅疑慮，請求將登記名義移出，又因被告斯時已取得農民
    身分，原告乃借用其農民身分，將7 筆農地移轉登記至被告
    名下。此有原告78年1 月以78年度認字第28825 號台北地方
    法院公證處認證書之內容可稽。嗣於78年7 月，原告以共有
    人身分向陳玉琳、白德明優先承買前開13筆土地之其他持分
    ，原告除自籌資金800 萬元外，另用分次出售前開26-8、26
    -9地號土地所得價金，交予被告存入其名下蘆竹鄉農會帳戶
    內以支付購買前開土地之價金。兩造父親則以養羊的錢是兄
    弟姊妹共同出資，原告為老大應多照顧弟妹為由，指示原告
    全部承擔養羊虧損，但實際上，買地的資金全部是原告對外
    借貸及分批出售土地得來，其他兄弟姊妹並未出資分文。惟
    被告未經原告同意，私自出賣7 筆農地之其中2 筆（即29、
    29-1地號），僅剩5 筆農地。又被告再度要求原告將農地給
    他一半所有權，原告心想兩造之母親係由被告奉養照料，就
    以此做為孝親基金，遂於86年3 月10日勉為同意與被告訂約
    ，就被告名下之26-2、27、29-2、31、32-1號等5 筆農地訂
    立「確認不動產基地共有契約書」（下稱確認共有契約），
    確認5 筆農地係兩造共有，即各擁有1/2 所有權。詎料，被
    告在92年3 月30日，私自移轉兩造共有之31地號土地予訴外
    人李金水，僅剩系爭4 筆土地。經原告多次要求被告將所剩
    系爭4 筆土地之應有部分各1/2 所有權移轉登記予原告，均
    遭其拒絕。豈料，被告再未經原告同意擅自於96年9 月7 日
    將系爭29-2、32-1地號各設定最高限額為260 萬元之抵押權
    予桃園縣蘆竹鄉農會，業已違反前開確認共有契約第4 條、
    第2 條所載「非經乙方（即原告）之同意，甲方（即被告）
    不得將共有不動產移轉，或與他人設定他項權利或變更等行
    為」、「對於共有不動產之出租或出賣、讓與、抵押貸款等
    法律處分行為時，應由甲、乙雙方協議決定，其所得利益平
    均分配之」之約定，且其貸款所得利益520 萬元也未平均分
    配予原告。爰依前開確認共有契約及民法第179 條、第184
    條關於不當得利、侵權行為之規定提起本訴。
  (二)對於被告之抗辯，原告另陳述略以：
  1.被告稱：系爭4 筆土地係兩造與訴外人楊秀鑾、楊秀茹、楊
    秀芝（此3 人為兩造之姊妹，其等原對本件原告、被告提起
    主參加訴訟，經本院改分另案而以本院100 年度重訴字第11
    7 號審理）共同出資購買一事，並非事實。台灣高等法院90
    年度上字第890 號判決理由謂：「…嗣兩造又於86年3 月10
    日就被上訴人（即本件被告）名下之26-2、27、29-2、31、
    32-1號等5 筆農地訂立確認不動產基地共有契約書，確認該
    5 筆土地確係兩造共有，並由兩造出資各半，即各有1/2 之
    共有權無誤等情，為兩造所不爭」等語，則雙方約定對於系
    爭4 筆土地各自擁有1/2 所有權一節，已生爭點效，是本件
    被告就系爭4 筆土地均不得作相反主張。
  2.被告於100 年1 月10日民事準備書狀(三)第1 頁，第5 行稱：
    「此觀台灣台北地方法院公證處78年10月17日認證之父親手
    喻…」經查根本是假的，無有生有。文書已打字，不見有法
    院公文編號，更沒有法院公章印信，乃編織亂說。
  3.78年7 月18日由被告前開蘆竹鄉農會帳戶領出1175萬4940元
    ，係原告對外籌措800 萬（其中包括出售原告所有一樓平房
    ）及分批售地（26-8、26-9地號）之土地地款，將支票和現
    金交給被告寄存入其農會帳戶內以支付價金。被告應對於自
    稱共同出資之資金來源及去向交代清楚，如另依被告之農會
    存摺第6 、7 、8 頁，其中原告分批售地及自籌款，存入被
    告帳戶，為付購地款，經整理如下：第6 頁有6 筆、第7 頁
    有6 筆、第8 頁有13筆，共25筆，金額共3026萬5 千元。其
    中：第7 頁19格78年7 月7 日轉之存610 萬元，24格78年
    7 月13日轉支存82萬元；第8 頁16格78年7 月18日轉支存
    62萬元，20格78年7 月21日轉支存52萬元，被告何以要轉帳
    且轉到何處，應予說明。實則買地資金全係由原告獨自出資
    籌措及分批售地所得，與被告及楊秀鑾、楊秀茹、楊秀芝無
    關。
三、證據：提出(一)確認不動產基地共有契約書影本1 份。(二)桃園
    縣蘆竹鄉○○段蕃子厝小段26-2、27、29-2、31、32- 1 等
    地號土地登記謄本各1 份。(三)台灣台北地方法院78年度認字
    第28825 號公證處認證書影本1 份。(四)存證信函影本1份。
乙、反訴部分：
一、聲明：駁回反訴原告之訴。
二、陳述：援用本訴部分之陳述，並另稱：
  (一)坐落桃園縣蘆竹鄉○○○○段蕃子厝小段28地號（下稱系爭
    28地號）土地，本屬反訴被告所有，並無與反訴原告成立信
    託契約，反訴被告自無移轉登記前開土地所有權1/2 予反訴
    原告之義務。反訴原告稱：該28地號土地係兩造與姊妹楊秀
    鑾、楊秀茹、楊秀芝共同出資購買，並以寬信聯合律師事務
    所函文及反訴被告79年3 月4 日出具之字據「坐落南崁廟口
    段蕃子厝小段楊秀俊（即反訴被告）名下，除26-8林地外，
    其他土地1/2 權利歸楊淳富（即反訴原告楊子瀚）」（下稱
    系爭字據）為證等語，反訴被告全部予以否認。倘若反訴原
    告所稱屬實，何以楊秀鑾、楊秀茹、楊秀芝之出資並不遜於
    反訴原告，但十多年來卻未曾向反訴被告甚至反訴原告爭執
    其他土地之所有權？
  (二)又反訴原告提起反訴之請求權已罹於時效，此觀反訴原告所
    提出系爭字據之日期為79年3 月4 日，時間距今已逾20年可
    明（見本院卷第128 頁之言詞辯論筆錄）。
三、證據：援用本訴部分之立證方法。
貳、被告即反訴原告方面：
甲、本訴部分：
一、聲明：駁回原告之訴。
二、陳述：
  (一)系爭4 筆土地及其餘投資購買土地之取得經過如下：
  1.兩造為同胞兄弟，與楊秀鑾、楊秀芝、楊秀茹等兄弟姊妹共
    五人，70年間兩造父親楊文傑尚在世時，提議兄弟姊妹共同
    出資購買農地，經營農場，並經人介紹認識陳玉琳、白德民
    2 人（印尼華僑），先父先命原告楊秀俊替陳、白2 人辦理
    標購土地之事，後再命原告為全家代表向陳、白2 人購買土
    地，共計13筆，並命被告參加農民訓練取得農民身分，以利
    購買農地。資金部分則由楊秀鑾、楊秀茹、楊秀芝及兩造共
    同湊錢交給先父後，再由先父交給被告存入桃園縣蘆竹鄉農
    會活期存款存摺第019355號帳號內，此有兩造先父之手寫文
    件內容可證。至於當時每個人出資若干，因年代久遠，已記
    憶不清，惟當時只知道總金額後，兄弟姊妹5 人便負責湊錢
    ，姊妹湊錢後交給父親，再由父親交給被告，由被告存入農
    會戶頭，因當時被告係農會會員，是以土地價款係兄弟姊妹
    5 人共同出資，此乃千真萬確之事實。詎料，由於原告事後
    竟起貪念欲私吞信託登記在其名下之土地，先父洞見憂心，
    遂前往其熟識之律師事務所，請教律師該法律問題，此亦有
    先父手寫的問題，而由律師書寫意見之便條可參（見本院卷
    第182 、183 頁），益證前開土地確係兄弟姊妹5 人共同出
    資購買，而將土地信託登記給兩造，是以各該土地乃兄弟姊
    妹5 人所共有。
  2.因被告楊子瀚及訴外人楊秀鸞、楊秀茹、楊秀芝上開購買土
    地款項係向他人借貸，背負龐大還款壓力，因而欲陸續售出
    部分土地，以償付大家湊足之借款。惟在將26-8、26-9林地
    分割部分出售給第三人時，需原告楊秀俊配合蓋章過戶，原
    告卻想攫取更多利益，乃一再故意刁難，天天吵架，拒不蓋
    章過戶，幸而先父出面，逕自代書處替原告取出權狀交給買
    方並代收買賣尾款，此有先父楊文傑簽收之支票可證（本院
    卷第170 頁）。由於後續還須再出售26-8、26-9地號林地，
    因原告楊秀俊出錢最少，並無還款壓力，為避免原告再次刁
    難，拒不蓋章，被告不得已乃私下出具同意書願將登記自己
    名下田地共5 筆（即系爭4 筆土地及31地號）的1/2 歸原告
    ，而原告亦於79年3 月4 日同意將登記其名下之28、30地號
    溜地的1/2 簽給被告，有原告簽立之系爭字據1 紙為憑（本
    院卷第77頁）。
  3.嗣後，86年間家人共同投資大陸工廠，因資金壓力，必須向
    蘆竹鄉農會辦理貸款，原告遂趁機對被告說「我們以前已講
    好一人一半，楊子瀚你就簽一份『確認不動產共有契約書』
    給我！」，被告受到財務壓力，不得已遂於86年3 月10日將
    前開五筆土地，書立系爭確認共有契約書交給原告。
  4.基此，原告所述系爭4 筆土地係伊1 人出資購買等語，乃扭
    曲事實，移花接木，不足憑信，系爭4 筆土地實際是兩造兄
    弟姊妹5 人（另有弟弟楊中興1 人，然其人在美國未參與出
    資）共有，故原告請求殊無理由。
  (二)原告稱：系爭4 筆土地係伊與陳玉琳、白德明3 人，以訴外
    人童壽喜、張近歐名義向鈞院標購而來，嗣由童壽喜信託登
    記在被告名下等語，均非事實，且觀原告所提出之認證書，
    亦無列載土地地號，是被告否認其真正，且其內容亦與本案
    爭點無關。
  (三)如法院判決認定原告或楊秀鸞、楊秀茹、楊秀芝等人對於系
    爭4 筆土地亦有權利，則被告願意自行塗銷原告及楊秀鸞、
    楊秀茹、楊秀芝等人擁有權利之土地上的抵押權（本院卷第
    217 頁之言詞辯論筆錄）。
三、證據：提出(一)系爭字據影本1 份。(二)蘆竹鄉農會存摺影本1
    份。(三)支票影本2 份。(四)兩造父親手喻影本1 份。(五)兩造父
    親請教律師之問題紙影本1份。(六)律師意見書影本1份。
乙、反訴部分：
一、聲明：反訴被告應將系爭28地號土地所有權應有部分1/2 移
    轉登記與反訴原告。
二、陳述：援用本訴部分之陳述，並另述略以：
    兩造共同出資購買坐落桃園縣蘆竹鄉○○○○段之前述13筆
    土地，其中一筆即系爭28地號土地，雙方約定信託登記為反
    訴被告之名義，然而所有權仍屬兩造共有，而反訴被告亦簽
    立系爭字據為憑，承諾其名下土地除了系爭26-8地號林地外
    ，其他土地含系爭28地號土地在內，所有權各1/2 歸反訴原
    告。以上均已如前述。茲反訴原告以反訴狀繕本之送達，作
    代為終止信託契約之意思表示，並請求反訴被告應將系爭28
    地號土地所有權應有部分1/2 ，移轉登記予反訴原告，爰依
    系爭字據之相關法律關係，請求反訴被告應將系爭28地號土
    地辦理所有權移轉登記，以維權益。
三、證據：提出(一)系爭28地號土地登記簿謄本1 份。(二)寬信律師
    事務所函影本1份。
    理      由
壹、本訴部分：
一、原告主張略以：坐落桃園縣蘆竹鄉○○○○段蕃子厝小段26
    -2、27、29-2、32-1（以上即系爭4 筆土地）26-8、26-9、
    28、29、29-1、30、31、44-8及46-1號等13筆土地，係原告
    與訴外人陳玉琳、白德明（華僑）等3 人，於70年間以農民
    童壽喜及原告之朋友張近歐名義，共同向本院投標購買。其
    中除7 筆農地（除系爭4 筆土地外，尚有31、29、29-1地號
    等3 筆亦為農地）仍信託登記於農民童壽喜名下之外，其餘
    另登記於張近歐名下之44-8、46-1等2 筆工業區土地，及另
    以童壽喜名義購買之26-8、26-9、28、30地號等4 筆非農地
    ，均業於70年11月間辦理移轉登記予原告、陳玉琳及白德明
    3 人。後因農地之登記名義人童壽喜年老，其子女恐有繼承
    及遺產稅疑慮，請求將登記名義移出，又因被告斯時已取得
    農民身分，原告乃借用其農民身分，於75年間將7 筆農地移
    轉登記至被告名下。實際上，前開13筆土地之持分係由原告
    取得50/1000 ，陳玉琳、白德明各取得475/1000，並委由原
    告就近管理土地。而75、76年間，兩造父親楊文傑（82年間
    已歿）提議，於前開7 筆農地上養羊。嗣於78年7 月，原告
    以共有人身分向陳玉琳、白德明優先承買前開13筆土地之持
    分，原告除自籌資金800 萬元外，另用分次出售前開26-8、
    26-9地號土地所得價金，交予被告存入其名下蘆竹鄉農會帳
    戶內以支付購買前開土地之價金。實際上，買地資金全部是
    原告對外借貸及分批出售土地得來，其他兄弟姊妹並未出資
    分文。惟被告未經原告同意，私自出賣其名下7 筆農地的其
    中2 筆（即29、29-1地號），嗣兩造曾於86年3 月10日共同
    簽立系爭確認共有契約，確認所餘5 筆農地係兩造共有，各
    擁有1/2 之所有權。詎被告於92年3 月30日又私自出售兩造
    共有之31地號農地予訴外人李金水，僅剩系爭4 筆土地。經
    原告多次要求被告將系爭4 筆土地之應有部分各1/2 移轉登
    記予原告，均遭拒絕。為此，依兩造先前簽立之確認共有契
    約及民法第179 條、第184 條等相關法律關係，請求被告將
    系爭4 筆土地所有權之應有部分各1/2 移轉登記予原告等語
    。被告則抗辯略以：原告所述13筆土地，均係兩造與姊妹楊
    秀鑾、楊秀芝、楊秀茹等兄弟姊妹共5 人所共同出資購買，
    當初係70年間兩造父親楊文傑尚在世時，提議兄弟姊妹共同
    出資購買農地，經營農場，並經人介紹認識陳玉琳、白德民
    2 人（印尼華僑），先父先命原告替陳、白2 人辦理標購土
    地之事，後再命原告為全家代表向陳、白2 人購買土地，共
    計13筆，並命被告參加農民訓練取得農民身分，以利購買農
    地。資金部分則由楊秀鑾、楊秀茹、楊秀芝及兩造共同湊錢
    交給先父後，再由先父交給被告存入桃園縣蘆竹鄉農會活期
    存款存摺第019355號帳號內，用以支付土地價金。詎原告事
    後竟起貪念欲私吞信託登記在其名下之土地，故本件原告之
    訴顯無理由等語。
二、本院之判斷：
  (一)查原告與被告為兄、弟關係，楊秀鑾、楊秀芝、楊秀茹則為
    兩造之姊妹，其等父親為訴外人楊文傑（82年間已歿），而
    如附表所示之13筆土地，係於70年間經原告（及其兄弟姊妹
    共5 人，此部分詳後述）與訴外人陳玉琳、白德明（華僑）
    等3 人，以農民童壽喜與原告之朋友張近歐名義，共同向本
    院投標購買，之後將其中7 筆農地信託登記於農民童壽喜名
    下，其餘6 筆則於70年11月間辦理移轉登記予原告、陳玉琳
    及白德明3 人。其後於75年間，又將前開7 筆農地辦理所有
    權移轉登記至斯時已取得農民身分之被告名下，之後，原告
    （及其兄弟姊妹共5 人，亦詳後述）於78年7 月間，向訴外
    人陳玉琳、白德明優先承買前開13筆土地之持分，而該13筆
    土地目前之登記名義人詳如附表所示，以上事實為兩造所大
    致不爭執，並有相關土地登記謄本、異動索引等在卷為憑，
    足信屬實。
  (二)原告另主張：購買前開13筆土地之價金，均為其1 人單獨出
    資，僅有部分信託登記於被告名下，因被告嗣後陸續將部分
    土地出售他人，故依法訴請被告將現仍登記於被告名下之系
    爭4 筆土地所有權應有部分各1/2 移轉登記予原告等語，則
    為被告所否認，並抗辯略以：該13筆土地係原告、被告與兩
    造姊妹楊秀鑾、楊秀茹、楊秀芝共5 人所共同出資購買，故
    各該土地實際上應為兄弟姊妹5 人所共有，每人的應有部分
    各為1/5 等語。經查：
  1.觀諸原告提出之系爭確認共有契約，可知兩造於86年3 月10
    日曾共同簽立該契約，表示確認前開13筆土地中之系爭26-2
    、27、29-2、31、32-1地號等五筆土地，乃以被告名義於75
    年5 月7 日向童壽喜購買，而實際上該5 筆土地為兩造所共
    有，並由兩造出資各半、應有部分各1/2 等語（見本院卷第
    5 至6 頁）。此外，觀諸被告提出之系爭字據，可知原告曾
    於79年3 月4 日書立系爭字據，記載略以「坐落南崁廟口段
    蕃子厝小段楊秀俊名下（之土地），除26-8地號林地外，其
    他土地1/2 權利歸屬被告」（見本院卷第77頁）。由上開文
    件內容對照以觀，應認原告所稱：如附表所示之13筆土地均
    為其1 人單獨出資一節，已難採信。
  2.依楊秀鑾、楊秀茹、楊秀芝（按此3 人為兩造之姊妹，其等
    原於本件訴訟中對原告、被告提起主參加訴訟，經本院將其
    主參加之訴改分另案而以本院100 年度重訴字第117 號審理
    ）所提出由兩造父親楊文傑於78年10月17日書立之文件，記
    載略以：「一農場由無變有，係先由為父籌備資金少許，而
    後全賴三位女兒分擔支援費用維持生存，始達成功，淳富（
    即本件被告楊子瀚）一家養羊苦度歲月達八年之久，並籌款
    買地，出力最大。二最早支付200 萬元定金及第二次付款（
    價金600 萬元），則全仗秀鸞、秀茹、秀芝、淳富籌措之力
    。三秀俊（即本件原告）出資最少，中間僅籌資250 萬元，
    但出面折衝交涉，談判成功，訂立買賣功勞亦不小。此次之
    購地，由於我們群策群力分工合作，得以成功，該地分林地
    、農地兩大部分，林地用秀俊名義登記為所有權人，農地則
    因政府規定買受人須具有農民身分方得承受，故命淳富代表
    登記為所有權人。惟並非使用你們兩人名義登記即可誤解而
    獨占私有，然後秀俊、淳富應將代表全體股東所登記持有之
    土地全部交出，作成五份，平均分配，以明權利義務公平而
    免紛爭，希各遵照。爸以上所言事實，你們全都知道，心裡
    明白，莫因捷先取得遂生忘義之心，戒之勉之」等語（見本
    院卷第94至97頁），按上開文件之首頁係書寫於「台灣台北
    地方法院公證處認證寄信用紙」（寄件日期載為78年10月19
    日），而該首頁之文字係親筆書寫，其筆跡核與被告所提出
    其他文件（參本院卷第170 至171 頁）上兩造父親之筆跡大
    致相符，又其內容亦與相關事證相符，是足認該份文件應係
    兩造父親所書立無誤。且查，前述13筆土地之購地資金均係
    由被告名義之蘆竹鄉農會帳戶內支出，此為兩造所不爭執，
    亦足信屬實。是以，本院審酌訴外人楊文傑為兩造及楊秀鑾
    、楊秀茹、楊秀芝等5 人之父親，而依兩造所述，父親楊文
    傑與兩造或姊妹間並無特殊之嫌隙或偏愛，衡情父親當無故
    意偏袒任一子女之理，且觀其所寫內容，亦確無偏袒原告、
    被告或任一名子女之情，再參酌前述購地資金的支出方式等
    一切情狀，本院認為兩造父親楊文傑所寫文件內容應堪採信
    ，而其內容復核與被告及楊秀鑾、楊秀茹、楊秀芝之陳述相
    符，是以應認被告所稱：各該土地係原告、被告與兩造姊妹
    楊秀鑾、楊秀茹、楊秀芝共5 人所共同出資購買，故實際上
    應為兄弟姊妹5 人所共有，每人應有部分為各1/5 一節，堪
    信屬實。
  3.至原告雖質疑：被告未就其名義之蘆竹鄉農會帳戶內各筆資
    金來源、流向逐一交代，故被告所辯不實等語，惟經本院向
    桃園縣蘆竹鄉農會查詢被告帳戶之歷來交易明細，經該會檢
    送該帳戶自82年以來之交易明細，可知該帳戶內存入款項者
    並非僅有原告1 人（見本院卷第134 至150 頁），而被告亦
    自行提供其蘆竹鄉農會帳戶78年間存摺之交易明細（見本院
    卷第167 至169 頁），可知該帳戶於78年間確有大筆資金進
    出，惟依前開存摺交易明細仍無法證明各該款項均係由原告
    所存入（況縱認係由原告存入，然存入款項之來源亦非必然
    即可認定係由原告1 人出資），而自78年至今已相隔20餘年
    ，按人類之記憶能力有限，是原告以被告未逐筆交代款項來
    源、流向而質疑被告，尚難認屬有據。又原告另提出台北地
    方法院78年度認字第28825 號認證書1 份為證（見本院卷第
    119 、120 頁），惟觀其內容，可知該認證書係原告所自行
    書寫而寄予訴外人之信函，是該認證書之內容尚難在本件訴
    訟中據以對原告為有利之認定，併予敘明。
  4.原告另稱：台灣高等法院90年度上字第890 號民事確定判決
    書第21頁之理由已謂「…嗣兩造又於86年3 月10日就被上訴
    人（即本件被告）名下之26-2、27、29-2、31、32-1號等5
    筆農地訂立確認不動產基地共有契約書，確認該5 筆土地確
    係兩造共有，並由兩造出資各半，即各有1/2 之共有權無誤
    等情，為兩造所不爭」，則雙方約定對於系爭4 筆土地各自
    擁有1/2 所有權一節，應已生爭點效，故被告於本件訴訟中
    就系爭4 筆土地均不得作相反主張等語，並提出上開事件之
    一、二審判決及其確定證明書等為憑（見本院卷第40至69頁
    ）。惟按，「民事訴訟法第400 條第1 項規定確定判決之既
    判力，惟於判決主文所判斷之訴訟標的，始可發生。若訴訟
    標的以外之事項，縱令與為訴訟標的之法律關係有影響，因
    而於判決理由中對之有所判斷，除同條第2 項所定關於抵銷
    之情形外，尚不能因該判決已經確定而認此項判斷為有既判
    力。又學說上所謂之『爭點效』，係指法院於確定判決理由
    中，就訴訟標的以外當事人所主張之重要爭點，本於當事人
    辯論之結果已為判斷時，除有顯然違背法令，或當事人已提
    出新訴訟資料足以推翻原判斷之情形外，於同一當事人就與
    該重要爭點有關所提起之他訴訟，不得再為相反之主張，法
    院亦不得作相反之判斷，以符民事訴訟法上之誠信原則而言
    。是爭點效之適用，必須前後兩訴訟當事人同一，且前案就
    重要爭點之判斷非顯然違背法令，及當事人未提出新訴訟資
    料足以推翻原判斷等情形始足當之」（參最高法院97年度台
    上字第2688號判決要旨），而如前所述，本件除兩造之原告
    、被告以外，尚有第三人楊秀鑾、楊秀茹、楊秀芝以本件訴
    訟之兩造為被告而提起主參加訴訟（經本院將其主參加之訴
    改分另案而以本院100 年度重訴字第117 號審理），是以前
    、後兩訴訟之當事人實際上已非完全相同，且本件訴訟中復
    據提出前揭兩造父親所寫文件之新訴訟資料，足認前案確定
    判決理由中所認定「該5 筆農地為兩造共有，各有1/2 所有
    權」一節，並非事實，是以尚難認前案確定判決理由中所為
    之認定對本件有「爭點效」之拘束力。從而，原告之前揭主
    張，即屬無據，不足憑採。
  (三)據上，被告所稱：附表所示之13筆土地均係由兩造及其等姊
    妹所共同出資購買，每人應有部分為各1/5 ，而約定信託登
    記於原告或被告名下一節，堪予採信。再者，觀諸原告業已
    起訴要求被告將名下之土地應有部分移轉予原告，而被告亦
    已提起反訴（如後述）請求原告將名下土地應有部分移轉予
    被告，且兩造之姊妹楊秀鑾、楊秀茹、楊秀芝亦以對本件原
    告、被告起訴請求將兩造名下之土地應有部分分別移轉等節
    ，足認原告、被告及其等姊妹楊秀鑾、楊秀茹、楊秀芝等人
    已均有終止信託契約之意思，並均業以起訴狀、反訴狀等互
    為前開終止意思表示之送達，從而，原告、被告及其等姊妹
    間之信託契約既業已終止，則本件原告請求被告將現登記於
    被告名下之系爭4 筆土地所有權之應有部分各1/5 移轉登記
    予原告，為有理由，應予准許。逾此範圍之請求，則屬無據
    ，不應准許。
貳、反訴部分：
一、兩造之陳述及本院認定之事實，均援用前開於本訴部分之記
    載。
二、反訴原告並主張：系爭28地號土地目前仍登記於反訴被告名
    下，既然信託契約業已終止，故請求反訴被告將系爭28地號
    土地所有權應有部分1/2 移轉登記予反訴原告等語。惟依反
    訴原告於本訴中之陳述，可知反訴原告已表明：各該土地均
    係兩造及姊妹楊秀鑾、楊秀茹、楊秀芝所共同出資，每人應
    有部分為各1/5 等情，是以，本件應認反訴原告請求反訴被
    告將系爭28地號土地所有權應有部分1/5 移轉登記予反訴原
    告一節，為有理由，至逾此範圍之請求，則屬無據，不應准
    許。
三、至反訴被告所為時效抗辯一節，惟如前所述，反訴原告係於
    本件訴訟中始為終止信託契約之意思表示，則其不動產移轉
    登記之請求權應自斯時始行起算，是以應尚未罹於時效，故
    反訴被告之時效抗辯自難憑採，附此敘明。
參、本件事證已臻明確，兩造其他攻擊、防禦方法及提出未經援
    用之證據，經斟酌後認不影響判決結果，爰不另予逐一論述
    。
肆、結論：本件原告之訴為一部有理由，一部無理由，反訴原告
    之訴為一部有理由，一部無理由，依民事訴訟法第79條，判
    決如主文。
中    華    民    國    100    年    7     月    29   日
                        民事第三庭    法  官  周玉
以上正本係照原本作成
如對本判決上訴，須於判決送達後20日內向本院提出上訴狀。
如委任律師提起上訴者，應一併繳納上訴審裁判費。
中    華    民    國    100    年    7     月    31   日
                                      書記官  楊郁馨
附表：
┌──┬───────────┬─┬───────┬──────────────┬───────┐
│編號│地號（坐落桃園縣蘆竹鄉│地│面積          │現登記名義人                │土地登記謄本之│
│    │南崁廟口段蕃子厝小段）│目│(平方公尺)    │                            │附卷頁數      │
├──┼───────────┼─┼───────┼──────────────┼───────┤
│ 1  │26-8                  │林│11821         │（已出售第三人）            │無            │
├──┼───────────┼─┼───────┼──────────────┼───────┤
│ 2  │26-9                  │林│17193         │（已出售第三人）            │無            │
├──┼───────────┼─┼───────┼──────────────┼───────┤
│ 3  │28                    │溜│587           │楊秀俊                      │本院卷第103頁 │
├──┼───────────┼─┼───────┼──────────────┼───────┤
│ 4  │30                    │溜│1290          │（已售予訴外人莊蔡碧雲）    │本院卷第107頁 │
├──┼───────────┼─┼───────┼──────────────┼───────┤
│ 5  │44-8                  │田│183           │楊秀俊525/1000              │本院卷第105頁 │
│    │                      │  │(工業區土地)  │楊子瀚475/1000              │              │
├──┼───────────┼─┼───────┼──────────────┼───────┤
│ 6  │46-1                  │田│368           │楊秀俊525/1000              │本院卷第106頁 │
│    │                      │  │(工業區土地)  │楊子瀚475/1000              │              │
├──┼───────────┼─┼───────┼──────────────┼───────┤
│ 7  │26-2                  │田│679           │楊子瀚                      │本院卷第10頁  │
├──┼───────────┼─┼───────┼──────────────┼───────┤
│ 8  │27                    │田│296           │楊子瀚                      │本院卷第11頁  │
├──┼───────────┼─┼───────┼──────────────┼───────┤
│ 9  │29                    │田│1179          │（已出售第三人）            │無            │
├──┼───────────┼─┼───────┼──────────────┼───────┤
│ 10 │29-1                  │田│1498          │（已出售第三人）            │無            │
├──┼───────────┼─┼───────┼──────────────┼───────┤
│ 11 │29-2                  │田│2696          │楊子瀚                      │本院卷第12頁  │
├──┼───────────┼─┼───────┼──────────────┼───────┤
│ 12 │31                    │田│2604          │(已售予訴外人李金水、李進財)│本院卷第13頁  │
├──┼───────────┼─┼───────┼──────────────┼───────┤
│ 13 │32-1                  │旱│2892          │楊子瀚                      │本院卷第14頁  │
└──┴───────────┴─┴───────┴──────────────┴───────┘